【裁判字號】    88,重上更(四),229
【裁判日期】    890229
【裁判案由】    貪污治罪條例等
【裁判全文】
臺灣高等法院刑事判決                      八十八年度重上更(四)字第二二九號
    上訴人即
    被      告  乙○○
    選任辯護人  黃哲東
右上訴人，因貪污治罪條例等案件，不服臺灣桃園地方法院八十一年度訴字第一五六
三號，中華民國八十二年五月十四日第一審判決（起訴案號：臺灣桃園地方法院檢察
署八十一年度偵字第七七三三、七七三六、八○○○、八一九○、八五六○、一一九
七七、一一九七八號），提起上訴，經判決後，由最高法院第四次發回更審，本院判
決如左：
    主  文
原判決關於乙○○部分撤銷。
乙○○依據法令從事公務之人員，對於主管之事務，直接圖利，處有期徒刑伍年，褫
奪公權貳年。
    事  實
一、乙○○原任職桃園縣警察局大園分局蘆竹分駐所警員，為依據法令從事公務之人
    員，有取締賭博性電動玩具之職務，適有甲○○負責管理桃園縣蘆竹鄉○○路六
    十四號之「黃金遊樂場」為其所轄管區，曾於民國（下同）八十一年五月二十七
    日簽報上級配合取締該遊樂場有賭博性電動玩具，八十一年七月三十日下午四時
    五十分許，蘆竹分駐所執行桃園縣警察局大園分局「正心專案」，取締前開「黃
    金遊樂場」，乙○○亦參與執行，當日查獲該遊樂場後，蘆竹分駐所主管丙○○
    即率員警至現場展開取締之後續工作，連同賭資、金屬探測器一支、監視器七台
    及監看電視四台一併扣案，再通知調度車輛將扣案之電動賭博機具運送至蘆竹分
    駐所後方之蘆竹消防小隊之保管場，搬運至同日晚上十一時五十分許，僅運走查
    扣之金樸克一百七十五台，而大型跑馬二台、大型俄羅斯輪盤一台（已先拆走Ｉ
    Ｃ板零件）則留於現場，未及搬運。丙○○見時間已晚，便囑在現場之員警先行
    返回，俟翌（三十一）日再行載運，並命管區警員乙○○在現場看守大型機台後
    離去。翌日（即八十一年七月三十一日）凌晨零時四十分許，甲○○（經本院以
    常業賭博罪判處有期徒刑一年二月確定，已執行完畢）見員警均已離開，僅餘管
    區警員乙○○一人在場看守，即欲以同型假機台調換查扣之大型機台，以減少損
    失，乃連絡貨車，調派人手，將事先備妥之空殼假機台大型跑馬二台、大型俄羅
    斯輪盤一台載至現場，以調換查扣前開大型機台，乙○○明知主管丙○○命其在
    現場看守，第二天始再搬運，竟對於其主管之事務，基於不法圖利該遊樂場管理
    負責人甲○○之犯意，違抗上級命令，任由甲○○派來之人以事先備妥之空殼假
    機台調換查扣之前開大型機台，乙○○再帶領載運假機台之貨車至蘆竹消防小隊
    旁空地卸放，該三台真正遭查扣之大型機台則留於遊樂場內繼續供業者營業，使
    用偽造關係他人刑事案件之證據，對主管之事務直接圖利他人（圖利價值如後所
    述），隨而回蘆竹分駐所交差。同日臺灣桃園地方法院檢察署檢察官高碧霞內勤
    值日受理移送偵辦之「黃金遊樂場」賭博案件，認為案情疑點甚多，適桃園縣警
    察局大園分局長偕刑事組長至臺灣桃園地方法院檢察署洽公，經高檢察官以該案
    件相詢，二人面告以據蘆竹分駐所呈報所有機台均已依規定查扣載走，由警方集
    中保管。同日下午四時三十分許，甲○○認其調包查扣之大型機台置於現場易遭
    查覺不妥，即連絡楊永松（經原審判刑確定）代為安排貨車準備倉庫藏匿機台，
    楊永松隨以電話向不知情之合泰托運行徐楊月娥叫車，徐楊月娥即調派亦不知情
    之司機謝文正駕貨車一輛至前開「黃金遊樂場」，楊永松則另自他處調貨車二輛
    協助載運，甲○○另指派「黃金遊樂場」之簡富明與陳力慶等人在場搶搬大型機
    台，將之載至楊永松所有租予甲○○使用位於桃園市○○路二六三號之倉庫藏匿
    ，同日晚上八時許，司機謝文正返回上開遊樂場載運未被查扣之四十八台金樸克
    時，正被檢察官高碧霞與薛維平至現場查看遊樂場取締之情形，當場查獲（本院
    前審曾函台北市遊藝場商業同業公會查詢結果，一台中古大型跑馬值約新台幣（
    以下同）二百萬元、中古大型俄羅斯輪盤值八十萬元，拆除ＩＣ板依序約值五十
    萬元、四十萬元）。
二、案經桃園縣警察局大園分局報請台灣桃園地方法院檢察署檢察官偵查起訴。
    理  由
一、訊據上訴人即被告乙○○對前開事實否認有何不法犯行，一再辯稱：伊派至桃園
    縣警察局大園分局蘆竹分駐所擔任勤區警員僅三個多月，經驗、歷練不足，與轄
    內黃金遊樂場業主甲○○不認識，且遊樂場由伊查報取締，不可能圖利而允許業
    者調包機台，七月三十一日零時四十分許，看管時間太久很累，因業者派人至現
    場向伊表示受分駐所委請前來幫忙搬運，伊一時疏失准其拆解搬運。扣案機台由
    伊親自押車至蘆竹消防小隊堆置，不知途中為何遭掉包，且大型機台內ＩＣ板已
    先由警局拆下查扣，所餘空殼殘值不多，無利可圖等語。
二、惟查：
    １警方於八十一年七月三十日下午四時五十分許，執行取締，查獲黃金遊樂場，
      連同賭資、金屬探測器一支、監視器七台及監看電視四台一併扣案，再通知調
      度車輛將扣案之電動賭博機具運送至蘆竹分駐所後方之蘆竹消防小隊之保管場
      ，搬運至同日晚上十一時五十分許，僅運走查扣之金樸克一百七十五台，而大
      型跑馬二台、大型俄羅斯輪盤一台（先拆走ＩＣ板零件）則留於現場，未及搬
      運，分駐所主管丙○○見時間已晚，便囑在現場之員警先行返回俟翌日再行載
      運，並命被告在現場看守大型機台後離去等情，並據證人即蘆竹分駐所主管丙○○於偵查中證述在卷（見偵字第八○○○號卷第三十至三十六頁），並有現
      場紀錄及移送機關自行保管贓證物品清單、扣押物品清單在卷可參（見偵字第
      七七三三號卷第八至十頁）。
    ２次查，被告坦承於右開時地看管扣案賭博性電動玩具之大型機台跑馬二台、俄
      羅斯輪盤一台，其後並親自押車運回分駐所後方之消防小隊堆置。然蘆竹消防
      小隊旁保管場內堆放之大型機三台均係空殼之假機，內無機件，僅有一些
      生鏽或陳舊之零件，內部為單純合板所釘，裡面有幾根電線，又運送至桃園巿
      桃鶯路二六三號倉庫藏放，嗣經查獲而載至台灣桃園地方法院檢察署贓物庫外
      保管現場置放之大型機台三台，機件無缺，外觀良好，與查扣之機種、數量相
      符，其上並有警方查扣當時之噴漆號碼之情，業據檢察官勘驗屬實，製有勘驗
      筆錄在卷（見偵字第八○○○號卷第二十八頁、二十九頁），並有照片二十二
      張附卷足稽（見偵字第八○○○號卷第十五至二十頁、第五十九至六十三頁、
      第六十七至六十九頁）及扣案機台可資佐證。觀之以上真假機台差異性甚大，
      外表軒輊，一目了然，且機台笨重體積龐大，須經長時間拆解成細部始方便移
      動，竟在被告目視看管下遭業者替換，若無隱情，孰能置信。
    ３被告雖辯稱可能係業主於押車途中掉包，伊因天黑一時未能察知云云。証人即
      黃金遊樂場負責人甲○○雖亦附和其說，謂其確有派人前往掉包，然其原稱：
      「黃金遊樂場大型電玩是我們掉包的。掉包當時我在店外。我帶四、五個人去
      。店是下午被抓，因大型機檯無法拆，我們一直拖時間說找不到技師，到晚上
      八點多找到廢機檯，是用兩台大貨車裝假機檯來，我們調幾個人約五、六人現
      場，自將近凌晨一點多開始拆了二、三個鐘頭搬到房外卡車載走，然後載假機
      檯的車就開來停在門口，我就押車帶真的機檯去倉庫，假機檯在現場，我離開
      現場時已三點多了。」（見八十一年偵字第八五六０號卷第一六九頁）嗣於本
      院改稱：「有大型跑馬二台，大型俄羅斯輪盤台留在現場：：我派了四部車去
      ，均為貨車，有六．四噸、八．八噸、三．七五噸，還有一部可能是六．四噸
      或六．八噸，車身的顏色均為藍色，派幾個人去我忘了，當天我人在附近，但
      不敢去現場，我另外有再派二部車上載著不堪使用的機台，是六．四及八．八
      噸。」（見本院八十八年十二月二十八日訊問筆錄）。前後所述，顯有出入。
      且甲○○果於當日凌晨派人將跑馬及俄羅斯輪盤運走，何須於當日下午再度請
      貨車司機至黃金遊樂場搬運，且該貨車司機又焉能搬到跑馬及輪盤之部分機件
      ？況依甲○○偵查中所述，其拆運至凌晨三點，惟証人即警員王美瀛迭次証稱
      被告係凌晨二點半回到分駐所（見八十一年偵字第八０００號卷第三十六頁反
      面、三十八頁），可見甲○○所言不實。而依其証人甲○○於本院所言，其派
      四部貨車至現場拆運，另派二部貨車載運不堪使用之機台以資掉換，則拆運時
      有四部貨車，被告押車至消防小隊空地時卻僅餘二部貨車，被告焉能毫無所覺
      ？凡此均徵証人甲○○所言純屬迴護之詞，不足採信。至証人即貨車司機連銘
      雄於原審雖証稱曾應甲○○之請到桃園南崁南竹路搬運物件，嗣再將所運機檯
      運回原處，然其無法說明載運之時日及貨車數量，且稱搬運之機台為小型台（
      見原審卷第九一、九二頁），故其是否為本案搬運已非無疑，要難憑採。參諸
      證人即搬運司機謝文正於偵查中證謂：「在鶯桃路二六三號倉庫現場，查獲的
      跑馬機輪盤的按鍵檯及組合的看板銀幕是我載的，中間的跑馬運動台和輪盤主
      機台是另二輛營業小貨車載的。」「我今天（七月三十一日）下午五時左右出
      發到現場，店裡面的人拆小按鍵台及看板等到我車上，我開到鶯桃路二六三號
      ，另二輛小貨車隨後趕到，跟在我車上三個店裡面的人叫我先讓小貨車卸載之
      後再輪到我卸貨，卸完後再回到南竹路現場裝載就被查獲。」（見偵字第八○○○號卷第五頁），足證警方所查扣之大型機均未載走而係留於現場，而業
      者嗣後因恐被發現始以貨車載至他處倉庫藏放。
    ４被告雖復辯稱因警方無力拆卸大型機台，向由業者配合警方拆運，故當日看守
      之際，始准業者拆運云云。但查証人即分駐所所長丙○○証稱當時因大型機台
      無法搬運，故命被告看管，以便天亮後再找人來搬（見八十一年偵字第八００
      ０號卷第三十頁反面至三十二頁反面、一二九頁、一六頁）被告亦供承馬所長
      僅命其看管機台，未有指示將會請人來拆運機台，而其於業者來搬運時並未向
      分駐所請示事情之真實性（八十一年偵字第八０００號卷第八三頁、一三八頁
      ）被告既受所長之命看管機台，卻任令業者拆運機台，而完全未請示或知會所
      方長官或同事，顯與常情不符。況証人即所長丙○○、警員戊○○、己○○均
      証稱搬運過程中業者均無參與（見八十一年偵字第八０００號卷第一六七頁、
      本院八十九年一月十一日訊問筆錄）。証人戊○○、己○○並証稱未聽到主管
      （即丙○○）叫遊樂場的人幫忙搬，或叫他們找人來拆機台或搬機台（見本院
      八十九年一月十一日訊問筆錄）。証人即警員丁○○復証謂：「依其取締遊樂
      場之經驗，從來沒有遊樂場的人會出來說要幫我們拆機台或幫忙請貨車搬運。
      通常均是警員找工具來拆，如果警方不會拆解，就找轄區鐵工廠來拆。警方絕
  對不會找業者來拆，如果在現場有找到業者，警方會先將人帶到警局做筆錄，
      機台慢慢搬，沒找到的人，則早已逃跑：：警員不找業者幫忙，是因上級有要
      求基層員警應與業者撇清關係，故警員不可能查扣，又請業者來搬運。」（見
      本院八十九年一月十一日訊問筆錄）是被告所辯，顯與警方辦案常規有違。被
      告既明知其同仁係在時候已晚無法覓人拆解搬運大型機檯之情況下撤離，並受
      命留守現場看管機檯，卻任由業者以假機台調包，並押運假機檯至消防隊旁空
      地停放，顯有圖利業者甲○○之意。
    ５桃園縣警察局大園分局12.園警刑字第一五二四一號函雖謂：「本分局查獲
      賭博性電動玩具大型機台未及搬運時，均由各分、駐派出所視勤務狀況自行調
      派警力看管，並未限定勤區警員看管」（見本院上更(二)卷第四十六頁），惟証
      人丁○○証稱：「通常取締遊樂場不會只是勤區警員一人去辦，通常是一組人
      員一起去，搬運機台通常是大家一起做，只是勤區警員必須負責最後的收尾，
      這不一定是搬運機台，有時筆錄還沒有問完，他也要問完，端看當時還有何事
      沒有做完，通常都是由主管來指定他要做何工作。」（見本院八十九年一月十
      一日訊問筆錄）。被告自承為黃金遊樂場所在地之勤區警員，且當時奉所長丙○○之命看管機台，則看管機台自屬其主管之事務。又該扣案機台乃被告甲○○持以經營賭場所用，為其賭博犯行之証據。
    ６又按查扣大型跑馬二台、大型俄羅斯輪盤一台，如屬全新並含ＩＣ板，則其價
      格甚昂（大型俄羅斯輪盤值四百萬元、大型跑馬值五百萬元），如為中古機台
      則價格低於新品甚多（俄羅斯輪盤值八十萬元、大型跑馬值二百萬元），如為
      拆除ＩＣ板後，中古之大型俄羅斯輪盤約值四十萬元，中古之大型跑馬約值五
      十萬元，此有台北市遊藝場商業同業公會八十三年八月二十三日北市遊會金
      字第○四四號、八十八年三月二十二日北市遊會來字第○○一號函在卷可稽
      （本院八十三年度上更(一)字第五八三號卷第十二頁、本院重上更(三)卷第七十五
      頁）。証人甲○○於本院時並証稱「當晚警察取締只拆走ＩＣ，在警員撤離之
      前，我們沒有拆解或拿走任何零件」（見本院八十八年十二月二十八日訊問筆
      錄）可見查扣之上開大型機三台每台當時仍有四、五十萬元之價值。按該等
      未搬運之大型機（大型跑馬二台、大型俄羅斯輪盤一台）乃價值高昂且屬業
      主觸犯賭博罪之重要證物，不能任由業主自行搬運，被告身為警員對此知之甚
      詳，況其受命看管至翌日，以待分駐所覓人搬運，自有妥為保管之職責。然其
      卻任令業者掉包，將汰換之舊機檯運回消防隊旁空地以資充數，其有圖利之意
      圖灼然至明。
    ７被告對黃金遊樂場可能經營賭博性電玩之情形，於本案取締前，固曾向當時主
      管林德錢報告，並於八十一年五月二十七日以書面正式呈報轉送大園分局，業
      據林德錢證述屬實（見八十二年上訴字第五七０八號卷第六九頁），並有被告
      所簽之「治安情報資料報告」附卷可稽。而蘆竹分駐所新主管丙○○於八十一
      年七月接任，被告亦即以口頭再向其報告上情，丙○○根據被告之報告而安排
      八十一年七月三十日之取締行動，亦據證人丙○○證述屬實（見八十二年上訴
      字第五七０八號卷第五八頁），並有桃園縣警察局大園分局八十二年十月二十
      日園警督字第一０九七二號函在卷可稽。被告雖主動查報並參與取締黃金遊樂
      場，惟查報取締與看管証物乃屬二事，非謂有查報取締即必無事後關於証物之
      圖利。被告於取締後被指定在現場看守警方未及搬運之大型跑馬二台、大型俄
  羅斯輪盤一台（先拆走ＩＣ板零件），此等機均由國外進口，無巿售品可資
      代替，且價值甚昂，業如上述，証人甲○○復自承掉包之目的在減少損失（見
      本院八十八年十二月二十八日訊問筆錄），被告冒違抗上級看管命令風險，任
      令甲○○掉包，其有圖利甲○○之犯意及行為，至為明確，不因其主動查報並
      參與取締即得卸免其責。綜上各節，被告所辯不足採信。本件事證明確，被告
      犯行堪以認定。
三、查被告原任職桃園縣警察局大園分局蘆竹分駐所管區警員，為依據法令從事公務
    之人員，對於主管之事務（被指定看管查扣大型機台），竟基於不法圖利「黃金
    遊樂場」管理負責人甲○○（因常業賭博罪經本院判決有罪確定）之犯意，允諾
    調換假機台，並將假機台送往消防隊空地擺放作為扣案之證據，直接圖利他人，
    係犯修正前貪污治罪條例第六條第一項第四款之對於主管之事務，直接圖利罪（
    修正前該罪之法定刑為最重本刑為五年以上有期徒刑，得併科新臺幣一百萬元以
    下罰金；八十五年十月二十三日修正公布後之該罪，最重法定本刑為五年以上有
    期徒刑，得併科新臺幣三千萬元以下罰金；依刑法第二條第一項但書規定比較上
    述新舊法，以修正前之貪污治罪條例較有利於被告，自應依修正前之貪污治罪條
    例第六條第一項第四款予以處罰）及刑法第一百六十五條之使用偽造關係他人刑
    事案件之證據罪。其所犯上開二罪間，有方法結果之牽連犯關係，應從一重之對
    於主管之事務，直接圖利罪處斷。
四、原審關於乙○○部分（甲○○、楊永松均已判刑確定），予以論罪科刑，固非無
    見。惟查原判決上開部分：(一)主文漏未記載「依據法令從事公務之人員」，即有
    違誤。(二)事實欄未認定被告圖利他人之價額（扣案之大型機台三台），尚有未合
    。(三)按貪污治罪條例已於八十五年十月二十三日修正公布施行，被告犯罪後法律
    已有變更，原審於八十二年五月十四日判決未及比較新舊法之過用，即有未洽。
    被告上訴仍執前詞否認犯罪，雖無理由，然原判決上述部分既有可議，自應由本
    院將之撤銷改判。爰審酌被告甫擔任基層警員，查報勤區內不法賭博電玩，竟於
    取締後圖利業者，允其調包以假機台充作扣案証物，影響警譽及檢察官之偵辦，
    犯後復飾詞圖卸等一切情狀，量處如主文所示之刑，並宣告褫奪公權二年。
五、據上論斷，應依刑事訴訟法第三百六十九條第一項前段、第三百六十四條、第二
    百九十九條第一項前段，修正前貪污治罪條例第二條前段、第六條第一項第四款
    、第十六條、第十七條，刑法第十一條前段、第二條第一項但書、第一百六十五
    條、第五十五條、第三十七條第二項，判決如主文。
本案經檢察官郭弘佑到庭執行職務。
中      華      民      國    八十九    年      二      月    二十九    日
                              臺灣高等法院刑事第十三庭
                                  審判長法  官  常  尚  信
                                        法  官  周  占  春
                                        法  官  盧  彥  如
右正本證明與原本無異。
如不服本判決應於收受送達後十日內向本院提出上訴書狀，其未敘述上訴之理由者並
得於提起上訴後十日內向本院補提理由書（均須按他造當事人之人數附繕本）。
                                        書記官  蘇  文  正
中      華      民      國    八十九    年      三      月      二      日
附錄：本案論罪科刑法條全文
修正前貪污治罪條例第二條前段：
依據法令從事公務之人員，犯本條例之罪者，依本條例處斷。
貪污治罪條例第六條第一項第四款：
有左列行為之一者，處五年以上有期徒刑，得併科新臺幣一百萬元以下罰金：
四、對於主管或監督之事務，直接或間接圖利者。


司法院資訊處製作；財團法人民間司法改革基金會備份。
